【裁判字號】    97,勞上,72
【裁判日期】    980121
【裁判案由】    確認僱傭關係存在等
【裁判全文】
臺灣高等法院民事判決                  97年度勞上字第72號
上  訴  人  甲○○
送達代收人  乙○○
訴訟代理人  沈明欣律師
被上訴人    中華航空股份有限公司
法定代理人  丁○○
訴訟代理人  丙○○
            蘇文生律師
上列當事人間請求確認僱傭關係存在等事件，上訴人對於中華民
國97年8月22日臺灣臺北地方法院97年度勞訴字第55號第一審判
決提起上訴，本院於98年1月7日言詞辯論終結，判決如下：
    主  文
上訴駁回。
第二審訴訟費用由上訴人負擔。
    事實及理由
一、上訴人起訴主張：
    (一)伊自民國（下同）90年2月20日起，受雇於被上訴人臺北
      分公司擔任營業人員，負責接聽客戶電話等工作，至96年
      7月時，每月工資為新臺幣（下同）36,300元。嗣被上訴
      人於96年7月27日，以伊對客戶服務態度欠佳且未經許可
      擅離工作崗位為由，依勞動基準法第11條第5款「勞工對
      於所擔任之工作確不能勝任」規定，預告自96年8月1日起
      資遣伊，片面終止與伊之勞動契約。伊固曾於96年3月至6
      月間，發生對客戶服務態度欠佳及2次未經許可擅離工作
      崗位，而遭被上訴人懲處之情事，然勞動基準法第11條第
      5款應以勞工對該不能勝任工作有可歸責之事由為必要，
      伊擔任客服中心人員之工作表現不佳，係因憂心本身身體
      狀況而致，此並非可歸責於上訴人之事由，自無勞動基準
      法第11條第5款之適用。
    (二)對照以往伊因接聽電話態度欠佳，被上訴人最重亦僅懲處
      伊申誡2次，惟被上訴人卻對伊96年6月27日同為接聽電話
      態度欠佳之事實，於同年7月6日時懲處上訴人兩小過，足
      見被上訴人最後一次懲處與以往之懲處相較之下顯不符比
      例原則，已輕重失衡。且被上訴人未先行調整上訴人職務
      ，或選擇解僱以外較輕處分，逕行終止勞動契約，確已違
      背解僱最後手段性原則。
    (三)至上訴人雖曾於訴訟中委由律師至被上訴人公司領取相關
      費用，並收受離職原因記載為「資遣」之離職證明書，惟
      伊係以所領取之費用作為抵扣被上訴人自96年8月後未支
      付之薪資，伊並未同意被上訴人之資遣行為，兩造僱傭關
      係尚非因合意資遣而終止。從而依兩造間僱傭契約提起本
      件訴訟等語（上訴人於原審聲明：確認兩造僱傭關係存
      在；被上訴人應自96年8月1日起，至上訴人復職之日止
      ，按月給付上訴人36,300元；並願供擔保，請准宣告假
      執行。原審為上訴人敗訴之判決，上訴人不服提起上訴）
      。併為上訴聲明：原判決廢棄；上開廢棄部分，確認
      上訴人與被上訴人間僱傭關係存在；被上訴人應自96年
      8月1日起，至上訴人復職之日止，按月給付上訴人36,300
      元。
二、被上訴人則以：
    (一)上訴人於96年3月至6月，短短3個月間，即分別因服務態
      度不佳及未經許可，擅離工作崗位等事由，而被施予申誡
      或記過不等之懲戒處分，累計共1大過1小過1申誡。但上
      訴人又於96年6月27日接聽旅客來電時，再因服務態度不
      佳，遭旅客抱怨，足見上訴人乃反覆於職務上懈怠，而非
      偶發事件，依被上訴人所定工作規則，以及「國內員工獎
      懲規定」第176條之規定，被上訴人得予加重處分，故記
      小過2次係符合比例原則。前開懲戒事件所涉服務旅客之
      態度、有無遵守工作準則及按規定辦理請假手續等，均係
      上訴人能為不為之事由，顯屬主觀上能為而不為，可以作
      而無意作之主觀上不能勝任工作，顯有可歸責之事由，上
      訴人主觀上顯無忠誠履行提供勞務義務之意，確實有怠忽
      其所擔任之工作，而有不能勝任工作之情，且因其違反忠
      誠義務之情況不會隨職務調動而改善，故雇主亦無須盡安
      置義務。
    (二)上訴人前任職行銷企畫部，尚未經體檢發現腸癌指數偏高
      時，出勤狀況已不佳，且經常請假，是上訴人亦不適合回
      行銷企畫部，且設該身體因素果真如其所言，影響其工作
      表現，即便將上訴人調至非客服部門，其身體狀況一樣，
      仍會出現類似之行為。又上訴人於腸癌指數最高之94年無
      業務疏失，95年腸癌指數仍偏高，亦未曾被懲戒，足認其
      身體狀況根本與本件所涉96年懲戒事件無關。上訴人如認
      其身體狀況不適合繼續擔任客服中心之工作，亦可申請留
      職停薪以休養身體，或向被上訴人申請調職，惟上訴人未
      曾向被上訴人反應。故被上訴人自得依勞動基準法第11條
      第5款之規定終止勞動契約。
    (三)上訴人於原審判決後，委任律師向被上訴人領取資遣費26
      4,698元，且當場收受離職原因記載為「資遣」之離職證
      明書，自應認兩造間已合意資遣，僱傭關係終止，故上訴
      人現猶上訴主張被上訴人資遣不合法，請求確認兩造間僱
      傭關係存在，並請求自資遣日起按月給付工資，顯於法無
      據。併為答辯聲明：上訴駁回；第二審訴訟費用由上
      訴人負擔。
三、兩造不爭執之事實：
    (一)上訴人自90年2月20日起，受雇於被上訴人臺北分公司，
      擔任營業人員，負責接聽客戶電話等工作，至96年7月時
      ，每月工資為36,300元。
    (二)被上訴人於96年7月27日，以上訴人對客戶服務態度欠佳
      且未經許可擅離工作崗位為由，依勞基法第11條第5款規
      定，預告自96年8月1日起資遣上訴人，而終止與上訴人間
      之勞動契約。
    (三)上訴人於96年3月至6月間，分別因：接聽電話服務時，
      應對不佳，造成旅客來電抱怨；接聽電話服務時，違反
      工作紀律，影響服務效率；連續不當操作電話，發話端
      已掛電話，上訴人仍不掛斷，造成電話壅塞，等待時間過
      長；未經許可，擅離工作崗位；提供錯誤之行李資訊
      予旅客，應對態度惡劣，遭致旅客抱怨；未經請假核准
      ，擅自未到班曠職6小時等事由，而被施予申誡或記過不
      等之懲戒處分，累計共1大過1小過1申誡。
    (四)上訴人之主管於前開事件發生後，曾要求上訴人改善，並
      告知爾後如果再犯錯，必須被解僱。
    (五)上訴人在96年6月27日接聽旅客來電時，再因服務態度不
      佳，遭旅客抱怨，於同年7月6日被服務單位提報記2小過
      ，嗣經被上訴人公司人評會決議資遣。
四、本件經本院依民事訴訟法第463條準用第270條之1第1項第3
    款規定協議簡化爭點，兩造同意簡化爭點如下（見本院卷第
    24頁至第25頁）：
    (一)被上訴人得否依勞動基準法第11條第5款規定，終止與上
      訴人之勞動契約？
    (二)被上訴人是否需先選擇調整上訴人之職務後，上訴人仍有
      不能勝任之情形方得終止勞動契約？
    (三)上訴人已辦理離職手續並領取資遣費，再提起本件訴訟有
      無必要？
五、茲分別論述如下：
    (一)被上訴人得否依勞動基準法第11條第5款規定，終止與上
      訴人之勞動契約？
      1.上訴人主張：其擔任客服中心人員之工作表現不佳，係
        因憂心本身身體狀況而致，此並非可歸責於上訴人之事
        由，自無勞動基準法第11條第5款之適用，且被上訴人
        最後一次懲處與以往之懲處相較之下顯不符比例原則云
        云；被上訴人抗辯：有關最後一次之懲處並無不符比例
        原則之情形，且懲戒處分所及之涉服務旅客態度、有無
        遵守工作準則及按規定辦理請假手續等，均係上訴人能
        為不為之事由，顯屬其主觀上能為而不為，可以作而無
        意作，上訴人主觀上顯無忠誠履行提供勞務義務之意，
        確實有怠忽其所擔任之工作，而有不能勝任工作之情等
        語。
      2.經查：
        按勞動基準法第11條第5款規定勞工對於所擔任之工
          作確不能勝任時，雇主得預告勞工終止勞動契約，所
          謂「確不能勝任工作」，非但指能力上不能完成工作
          ，即怠忽所擔任之工作，致不能完成，或違反勞工應
          忠誠履行勞務給付之義務亦屬之。從而，該款定規不
          僅指勞工在客觀上之學識、品行、能力、身心狀況，
          不能勝任工作者而言，即勞工主觀上能為而不為，可
          以做而無意願做，違反勞工應忠誠履行勞務給付之義
          務者亦屬之（最高法院92年度台上字第353號判決意
          旨參照）。
        上訴人於96年3月至6月僅3個月期間，有上述兩造不
          爭執之事實(三)所述情形，經被上訴人施予申誡或記過
          不等之懲戒處分，累計共1大過1小過1申誡，為上訴
          人所不爭執，已如前述。再參以上開事實中，上訴人
          確曾因提供錯誤之行李資訊予旅客，應對態度惡劣，
          遭致旅客於96年6月4日來電抱怨，經督導成復生受理
          ，上訴人於該文件之說明欄內載明「職未克盡詳查資
          料職責，並妥善個人EQ管理，故令旅客來電未能獲得
          期望之服務水平。爾后職將持續加強本職學能，充分
          實踐公司員工教育精髓，展現具體成果，戮力提供工
          作熱忱，以符合長官給予之高度期許」，嗣後上訴人
          因此事件遭記過1次，有被上訴人提出上訴人不爭執
          之「TPECC甲○○2007年度懲戒一覽表」及事件陳述
          單影本各1份附卷可稽（見原審卷第23頁、第80頁）
          。然上訴人卻於上開事件處理完畢不到1個月之時間
          ，又於96年6月27日發生接聽旅客來電時，因服務態
          度不佳，再遭旅客抱怨，並遭所屬單位於同年7月6日
          提報人力處建議予以記過2次之情事（見原審卷第24
          頁），顯見上訴人之態度不佳已非偶發事件，而係反
          覆於職務上懈怠。
        依被上訴人提出之工作規則第106條第6款規定：「有
          關獎懲事項得審酌其情節輕重及影響範圍或年度內發
          生同一功過事件次數予以加重或減輕之」（見原審卷
          第117頁）。而上訴人於90年2月20日與被上訴人簽訂
          聘僱契約時，即已表示「乙方（即上訴人）願恪守本
          契約及甲方（即被上訴人）所定之員工工作規則與相
          關規定及政府法令」，有上訴人提出之聘僱契約在卷
          可憑，且上訴人亦表明知悉被上訴人之工作規則等語
          （見原審96年度北勞調字第194號卷第5頁、原審卷第
          126頁）。
        從而，經核以上訴人於96年3月至6月短短3個月間，
          多次因服務態度及未經許可擅離工作崗位等事由，遭
          經被上訴人懲戒處分，累計已達1大過1小過1申誡，
          且上訴人復經主管約談要求改善，並告知再犯將被解
          僱後，又在96年6月27日接聽旅客來電時，再因服務
          態度不佳，遭旅客抱怨，因屬重複犯之，而前次因服
          務態度不佳遭受之處分為1小過等情，堪認被上訴人
          依據工作規則之規定，審酌上訴人於短時間重覆違反
          等情節，予以上訴人記小過2次之處分，尚無不當；
          且因被上訴人屬服務業性質，客戶來電之應對，悠關
          被上訴人企業形象，且為上訴人職務之核心，但上訴
          人多次違犯紀律，幾經糾正仍未能妥善從事，自堪認
          已違反其應忠誠履行勞務給付之義務。
        至於上訴人主張其擔任客服中心人員之工作表現不佳
          ，係因憂心本身身體狀況而致，此並非可歸責於上訴
          人之事由，故應無勞動基準法第11條第5款之適用乙
          節。因依上訴人提出之94年5月24日、95年3月28日、
          96年4月2日之健康檢查體檢報告觀之（見原審96年度
          北勞調字第194號卷第14頁至第19頁），上訴人雖於
          上開3個年度均有「大腸癌胚原CEA」偏高之情形，但
          該健康檢查結果總評欄亦均僅記載「大腸癌胚原CEA
          偏高」，請至腸胃內科門診追蹤檢查，且被上訴人於
          94年度、95年度尚無因表現不佳遭被上訴人懲戒處分
          之情形，故上訴人主張因憂心身體狀況，致於96年度
          工作表現不佳云云，亦非可採。
      3.綜上所述，上訴人主張被上訴人對其96年6月27日因服
        務態度不佳，予以記小過2次之處分，輕重失衡，不符
        比例原則，以及其因憂心身體狀況，致工作表現不佳，
        應無勞動基準法第11條第5款之適用云云，均不可採。
        被上訴人依勞動基準法第11條第5款規定，終止與上訴
        人間之勞動契約，尚無不當。
    (二)被上訴人是否需先選擇調整上訴人之職務後，上訴人仍有
      不能勝任之情形方得終止勞動契約？
      1.上訴人主張：在未被調派至客服中心前，原係任職於被
        上訴人公司行銷企畫部門，其之工作表現稱職，被上訴
        人若能適時調整上訴人之職務，仍可期待上訴人對被上
        訴人忠誠履行提供勞務義務云云；被上訴人抗辯：上訴
        人前任職行銷企畫部，尚未經體檢發現腸癌指數偏高時
        ，出勤狀況已不佳，且經常請假，是上訴人亦不適合回
        行銷企畫部，且設該身體因素果真如其所言，影響其工
        作表現，即便將上訴人調至非客服部門，其身體狀況一
        樣，仍會出現類似之行為等語。
      2.經查：
        勞動基準法第11條規定：非有左列情形之一者，雇主
          不得預告勞工終止勞動契約：「一歇業或轉讓時。
          二虧損或業務緊縮時。三不可抗力暫停工作在一個月
          以上時。四業務性質變更，有減少勞工之必要，又無
          適當工作可供安置時。五勞工對於所擔任之工作確不
          能勝任時」，於第5款內並無第4款之「又無適當工作
          可供安置」規定，故應與第4款為不同之解釋。
        雇主依勞動基準法第11條各款終止勞動契約，固不得
          偏離法律規定原先預期之利益狀態，或逾法律所賦予
          該權利之目的。惟因雇主係為達其特定經濟上之目的
          ，而僱用勞工為其服勞務。職是勞工之忠誠確實履行
          勞務給付義務，應屬勞工基於勞動契約之核心義務，
          難期雇主有任何工作職位，無需勞工忠誠履行此一義
          務。上訴人一再怠忽其職務，經被上訴人予以申誡、
          記過等處分後，仍未改善，已如前述，自難認其主觀
          上對於被上訴人有忠誠履行其提供勞務義務之意。
        又被上訴人既因上訴人之不忠誠確實履行此一義務，
          致無法透過勞動契約達成其客觀上合理之經濟目的，
          自難認被上訴人尚有其他適當之工作可供安置上訴人
          。再而上訴人屢誡屢犯，雖陳稱係因憂心腸癌指數過
          高所致，惟此情果爾屬實，則被上訴人即使調整上訴
          人之職務，或選擇再予處分而不解僱，亦難期可改變
          上訴人自行以憂心身體狀況致生耽誤工作之情形。足
          見上訴人未忠誠履行其提供勞務義務之情事，業已破
          壞與被上訴人之信任，顯難認被上訴人必須容忍再與
          上訴人繼續勞動契約關係。
      3.從而，上訴人主張被上訴人未先行調整其職務，或選擇
        解僱以外之較輕處分，而逕行終止契約，有違解僱最後
        手段性原則云云，亦非可採。
    (三)上訴人已辦理離職手續並領取資遣費，再提起本件訴訟有
      無必要？
      1.上訴人主張：雖曾委由律師至被上訴人公司領取相關費
        用，並收受離職原因記載為「資遣」之離職證明書，惟
        上訴人之所以為上開行為係欲以所領取之費用作為抵扣
        被上訴人自96年8月後未支付之薪資，並非上訴人已同
        意被上訴人之資遣行為，兩造僱傭關係尚非因合意資遣
        而終止云云；被上訴人抗辯：上訴人於原審判決後，委
        任律師向被上訴人領取資遣費264,698元，且當場收受
        記載離職原因為「資遣」之離職證明書，自應認兩造間
        已合意資遣，僱傭關係終止，故上訴人現上訴猶主張被
        上訴人資遣不合法，請求確認兩造間僱傭關係存在，並
        請求自資遣日起按月給付工資，顯於法無據等語。
      2.經查：
        按當事人互相表示意思一致者，無論其為明示或默示
          ，契約即為成立，民法第153條第1項定有明文。又依
          現行法規，並無明文禁止勞雇雙方以資遣之方式合意
          終止勞動契約，而雇主初雖基於一方終止權之發動，
          片面表示終止勞動契約資遣勞方，但嗣後倘經雙方達
          成共識，就該終止勞動契約之方式，意思表示趨於一
          致時，可認為雙方合意終止勞動契約（最高法院96年
          度台上字第2749號判決意旨參照）。
        本件被上訴人於96年7月27日預告以資遣方式，於96
          年8月1日終止與上訴人間之勞動契約，而向上訴人為
          資遣之要約，上訴人雖拒絕被上訴人上開之要約，而
          提起本件訴訟，但上訴人嗣後於97年9月12日委託沈
          明欣律師，出具內容為「茲委託沈明欣律師代理本人
          至中華航空股份有限公司辦理離職及請領資遣費事宜
          。為恐無憑，特立此委託書」之委託書1張，至被上
          訴人公司辦理離職及領取資遣費，被上訴人除支付上
          訴人之代理人264,698元外，並開立記載任職期間至
          96年7月31日止、離職原因為「資遣」之被上訴人員
          工離職證明書，以及離職日期為96年8月1日供上訴人
          向勞工保險局辦理相關事項之離職證明書各1份予上
          訴人之代理人收執，有被上訴人提出上訴人不爭執之
          委託書、財務處財管部人工付款核准單、被上訴人員
          工離職證明書、離職證明書影本各1份附卷可稽（見
          本院卷第28頁至第31頁）。
        揆諸前開之說明，上訴人雖拒絕被上訴人於96年7月
          31日終止勞動契約而為資遣之要約，但嗣後於97年9
          月12日復向被上訴人表示願意接受前開有關勞動契約
          於96年7月31日終止，經兩造意思表示一致，並於97
          年9月12日履行完畢，故兩造間之勞動契約溯及於96
          年7月31日終止。上訴人主張其並未同意被上訴人之
          資遣行為云云，與其己身之行為不符，不足採信。
      3.從而，兩造間之勞動契約既已因合意以資遣方式而於96
        年7月31日終止，上訴人猶請求確認兩造間之僱傭關係
        存在，並請求被上訴人給付薪資，即屬無理。
六、綜上所述，上訴人確有不能勝任工作之情形，被上訴人依勞
    基法第11條第5款規定終止兩造勞動契約，自無不合。兩造
    勞動契約既經被上訴人於96年7月31日終止，嗣後再於97年9
    月12日經兩造合意終止，故兩造已無僱傭關係存在，被上訴
    人再無給付上訴人薪資之義務，故上訴人主張依兩造間勞動
    契約，請求確認兩造間僱傭關係存在，以及被上訴人應自96
    年8月1日起至上訴人復職之日止，按月給付上訴人36,300元
    ，為無理由，應予駁回。其假執行之聲請亦失所附麗，應併
    予駁回。原審為上訴人敗訴之判決，及駁回其假執行之聲請
    ，並無不合。上訴意旨指摘原判決不當，求予廢棄改判，為
    無理由，應予駁回。
七、本件事證己明，兩造其餘攻擊防禦方法及所舉證據，經本院
    審酌後，核與本件判決結果不生影響，爰不再一一論述。
八、據上論結，本件上訴為無理由，依民事訴訟法第449條第1項
    、第78條，判決如主文。
中    華    民    國    98    年    1     月    21    日
                      勞工法庭
                        審判長法  官  張  蘭
                              法  官  鄭純惠
                              法  官  邱瑞祥
正本係照原本作成。
如不服本判決，應於收受送達後20日內向本院提出上訴書狀，其
未表明上訴理由者，應於提出上訴後20日內向本院補提理由書狀
（均須按他造當事人之人數附繕本）上訴時應提出委任律師或具
有律師資格之人之委任狀；委任具有律師資格者，另應附具律師
資格證書及釋明委任人與受任人有民事訴訟法第466條之1第1項
但書或第2項（詳附註）所定關係之釋明文書影本。
中    華    民    國    98    年    1     月    21    日
                              書記官  明祖星
附註：
民事訴訟法第466條之1（第1項、第2項）：
對於第二審判決上訴，上訴人應委任律師為訴訟代理人。但上訴
人或其他法定代理人具有律師資格者，不在此限。
上訴人之配偶、三親等內之血親、二親等內之姻親，或上訴人為
法人、中央或地方機關時，其所屬專任人員具有律師資格並經法
院認為適當者，亦得為第三審訴訟代理人。


司法院資訊處製作；財團法人民間司法改革基金會備份。
